臺灣嘉義地方法院刑事判決
111年度訴字第168號
公  訴  人  臺灣嘉義地方檢察署檢察官
被      告  劉祐呈


上列被告因行使偽造文書等案件，經檢察官提起公訴（111年度
偵字第16號），本院判決如下：
    主  文
劉祐呈犯詐欺取財罪，處有期徒刑參月，如易科罰金，以新臺幣
壹仟元折算壹日。
    犯 罪 事 實
一、劉祐呈明知其未開設任何公司行號，也未在寰宇營造機構（
    下稱寰宇機構）任職，無任何處理寰宇機構投資項目之權，
    且本人及親人亦均非寰宇機構或惠宇營建機構（下稱惠宇機
    構）之經營階層，竟意圖為自己不法之所有，基於詐欺取財
    之犯意，於民國110年5月10日透過通訊軟體LINE向友人郭佳
    宜佯稱父親是惠宇機構之合夥股東，其則係寰宇機構之營運
    副董事長，若郭佳宜投資寰宇機構回扣專案，每投資新臺幣
    （下同）1萬元，每月可獲得6,000至7,000元不等的回扣云
    云，並提供「回扣專案契約書」1份給郭佳宜，致郭佳宜陷
    於錯誤，而於110年5月11日10時19分依劉祐呈之指示匯3萬
    元至鄭淯心名下之台北富邦銀行帳號000-000000000000號帳
    戶（下稱本案富邦帳戶）。劉祐呈詐得上開款項後，食髓知
    味，接續前揭相同犯意，透過通訊軟體LINE於110年5月12日
    至18日間，向郭佳宜佯稱寰宇機構或惠宇機構有土地要建設
    ，邀集郭佳宜繼續投資10萬元，致郭佳宜陷於錯誤，再分別
    於110年5月18日14時43分、19日21時19分、20日23時15分，
    各匯5萬元、3萬元、2萬元至本案富邦帳戶；又於110年5月2
    3日以每日匯款額度已滿，請郭佳宜協助匯款給廠商，否則
    公司將跳票為幌，致郭佳宜陷於錯誤，而於同日20時54分依
    劉祐呈之指示匯1萬6,800元至吳珮辰名下之中國信託商業銀
    行帳號000000000000號帳戶（下稱本案中信帳戶）；另於11
    0年5月28日向郭佳宜表示因公司之合作廠商跳票，急需周轉
    金云云，致郭佳宜擔心若寰宇機構營運出問題，先前的投資
    將付諸流水，而答應借款10萬元，並於110年5月29日13時30
    分至13時35分間，在臺北市○○區○○街○段00號第一銀行大稻
    埕分行之自動櫃員機提領7萬元現金當場交給劉祐呈，以及
    匯3萬元至本案富邦帳戶；復於110年6月1日向郭佳宜聲稱自
    己遭公司股東逼退，欲成立新公司，但須繳納營業登記規費
    ，目前尚差3萬元云云，致郭佳宜信以為真，而於同日某時
    至臺北市○○區○○路○段00號第一銀行南門分行之自動櫃員機
    提領3萬元現金當場交給劉祐呈收受。另鄭淯心、吳珮辰在
    郭佳宜各次匯錢至上揭帳戶後，均分次依劉祐呈之指示轉帳
    或提領現金之方式交給劉祐呈收受（無積極證據證明鄭淯心
    、吳珮辰知情，均業經檢察官為不起訴處分），劉祐呈即以
    上開方式，共向郭佳宜詐得27萬6,800元得逞。
二、案經郭佳宜、寰宇機構之登記代表人蔡宸瑋訴由臺北市政府
    警察局大同分局報請臺灣士林地方檢察署陳請臺灣高等檢察
    署檢察長移轉臺灣嘉義地方檢察署檢察官偵查起訴。
    理  由
一、本案以下作為判決基礎所引用的證據，檢察官、被告劉祐呈
    均同意作為證據（本院卷44至45頁、75頁），本院審酌該等
    證據之取得，並無違法或不當等不適宜作為證據的情形，自
    均具有證據能力。
二、上揭犯罪事實，業據被告於本院審理時坦白承認（本院卷69
    頁、76至77頁），核與證人即告訴人郭佳宜、證人鄭淯心、
    吳珮辰指述之情節相符（偵16808卷53至58頁、65至72頁、8
    7至91頁、167至173頁），復有「回扣專案契約書」、被告
    與告訴人間之LINE對話紀錄截圖、監視器畫面截圖、告訴人
    名下之第一銀行存摺影本、本案富邦帳戶及本案中信帳戶之
    交易明細表等為在卷可憑（偵16808卷103至120頁、127至13
    1頁、139頁、145至151頁、177至213頁）。從而，本案事證
    明確，被告犯行堪以認定，應依法論科。
三、核被告所為，係犯刑法第339條第1項之詐欺取財罪。被告基
    於同一決意，分次向告訴人行騙，侵害同一法益，且時間及
    空間上有連貫性，依一般社會健全觀念，難以強行分開，在
    刑法評價上，應視數個舉動之接續施行，為包括之一行為予
    以評價，論以接續犯。公訴意旨認被告所為係構成數罪，尚
    有未洽。
四、本院審酌被告：⑴大學肄業之智識程度；⑵未婚無子，平常與
    父母同住之家庭狀況；⑶從事油漆業，自陳經濟狀況小康；⑷
    行為前已有1件詐欺取財之案件，經臺灣嘉義地方檢察署檢
    察官以110年度偵字第318號為緩起訴處分確定，其竟仍於緩
    起訴期間內再犯本案相同類型犯罪，有臺灣高等法院被告前
    案紀錄表在卷可佐，足見其不知悔改；⑸所為致告訴人受有2
    7萬6,800元之損害；⑹犯後於偵查及本院行準備程序時均否
    認犯行，直至本院行審理程序時，始坦白認錯，暨其已與告
    訴人達成和解，並依約賠償告訴人30萬元（見本院卷60至61
    頁、79頁之本院調解筆錄影本、本院辦理刑事案件電話記錄
    查詢表）之犯後態度等一切情狀。本院認量處如主文所示之
    刑，並諭知易科罰金之折算標準，應屬適當。
五、被告為本案犯行之犯罪所得共27萬6,800元，惟其既已全數
    賠償給告訴人，而已實際返還告訴人，爰依刑法第38條之1
    第5項之規定，不予宣告沒收。　
六、不另為無罪諭知之部分：
  ㈠公訴意旨另以：被告於110年5月10日某時，在臺中楓華沐月
    行館內，基於行使偽造私文書之犯意，偽造寰宇機構名義之
    「回扣專案契約書」1份，並持以對告訴人行使，因此認被
    告此部分所為另涉犯刑法第216條、第210條之行使偽造私文
    書罪嫌等語。
  ㈡按刑法第210條偽造私文書罪之成立，主觀上須無制作權之人
    有冒用他人名義制作私文書之意思，客觀上須有冒用他人名
    義制作私文書之行為，為犯罪構成要件。又刑法處罰偽造私
    文書及其行使行為，係為保護具有法律上價值之文書，故文
    書須其內容係表達一定之意思，並足以表彰該意思表達主體
    之表意人亦即製作名義人為何人者，始得為該罪之客體（最
    高法院98年度台上字第6052號刑事判決意旨參照）。文書之
    作成名義人，即意思表示之表意人，並不以其上所打印之名
    稱為認定基準，一般係以其上蓋印之印文或簽署之署押為認
    定基準，蓋印章、印文、署押等乃是證明人格同一性之記號
    ，即係因作成名義人簽署或蓋章於文書上，始讓文書具有可
    以從法律、交易習慣看出是誰會擔保文書的內容為真實之保
    證功能。例如，在以公司名義所製作之契約書，必須該契約
    書上蓋有公司大小章時，始得確認作成名義人係該公司，而
    使文書具有保證功能，而成為刑法所應保護之文書。反之，
    倘該契約書並未蓋有上開大小章，或所蓋之章與該公司無涉
    ，自不能僅因其上打印公司名稱，即謂作成名義人為該公司
    。
  ㈢經查，本案「回扣專案契約書」上第1列之立契約書人欄上雖
    係記載「台中寰宇營造機構」，然其上並未有公司之大小章
    ，且該份契約書末頁之立書人欄位，除無「台中寰宇營造機
    構」之文字記載外，也同樣沒有該公司之大小章，僅有被告
    簽署自己姓名「劉祐呈」之署押而已（偵16808卷103至111
    頁）。由此形式上觀之，一般人並無法基此即認該契約書上
    之作成名義人就是「台中寰宇營造機構」，亦即無法從該契
    約書內之記載，使人相信「台中寰宇營造機構」會擔保該契
    約的內容為真實，至多僅能認定應由被告就此契約內容負責
    。準此，被告雖持本案「回扣專案契約書」用以取信告訴人
    ，讓告訴人誤以為其確與「台中寰宇營造機構」有關，但揆
    諸前揭說明，該契約書之作成名義人，既非「台中寰宇營造
    機構」，則被告所為便非屬冒用他人名義制作私文書之行為
    ，自無從論以偽造私文書或行使偽造私文書罪。然此部分若
    成立犯罪，因與前揭本院認定有罪之部分，具有裁判上一罪
    關係，爰不另為無罪之諭知。
據上論斷，應依刑事訴訟法第299條第1項前段，刑法第339條第1
項、第41條第1項前段，刑法施行法第1條之1第1項，判決如主文
。
本案經檢察官陳郁雯提起公訴、檢察官葉美菁到庭執行職務
中　　華　　民　　國　　111 　年　　11　　月　　22　　日
                  刑事第三庭    審判長法  官  吳育霖
                                      法  官  方宣恩
                                      法  官  張佐榕
以上正本證明與原本無異。
如不服本判決，應於判決送達後20日內向本院提出上訴狀（應附
繕本）。告訴人或被害人如對於本判決不服者，應具備理由請求
檢察官上訴，其上訴期間之計算係以檢察官收受判決正本之日期
為準。　
中　　華　　民　　國　　111 　年　　11　　月　　22　　日
                                      書記官　連彩婷
附錄本判決論罪科刑法條　　　　　　　　　　　　　
中華民國刑法第339條第1項
意圖為自己或第三人不法之所有，以詐術使人將本人或第三人之
物交付者，處5 年以下有期徒刑、拘役或科或併科50萬元以下罰
金。